臺灣基隆地方法院民事判決　　　　　　　93年度簡上字第81號
上　訴　人　台灣電力股份有限公司基隆區營業處
法定代理人　甲○○
訴訟代理人　呂政燁律師
上　訴　人　中華電信股份有限公司台灣北區電信分公司基隆營
　　　　　　運處
法定代理人　丙○○
訴訟代理人　呂政燁律師
被上訴人　　乙○○
訴訟代理人　甘義平律師
　　　　　　南雪貞律師
上列當事人間請求返還土地事件，上訴人對於中華民國93年10月
12日臺灣基隆地方法院92年度瑞簡字第71號第一審判決提起上訴
，本院判決如下：
    主  文
上訴駁回。
第二審訴訟費用由上訴人負擔。
    事  實
一、上訴人主張：原審認上訴人台灣電力股份有限公司基隆營業
    處（下稱台電公司）為無法舉證證明上訴人業依電業法第51
    條履行書面通知之要件，及上訴人中華電信股份有限公司臺
    灣北區分公司基隆營運處（下稱中華電信公司）無法舉證證
    明已依修正前電信法第23條規定予以補償，而屬無權占有，
    然查：
（一）依民法第773條規定：「土地所有權，除法令有限制外，
      逾期行使有利益之範圍內及於土地之上下，如他人之干涉
      無礙其所有權之行使者，不得排除至之。」此即係所有權
      社會化原則之適用，亦即所有權之行使，在一定程度下應
      受有不得違反法令及無礙其所有權行使之限制。而電業法
      為公法，其目的在開發電能、電力，調節電力供應，發展
      業經營，維持合理電價，增進公共福利（參照電業法第1
      條）具有公益性質。則電業法在一定程度下顯有優先於民
      法而適用之效力，亦即為達電力供應之目的，在必要時對
      所有權之行使當有相當之限制。故電業之相鄰關係，自應
      優先適用於電業法第51條之特別規定，而排除民法相鄰關
      係規定之適用。
（二）電業法第51條後段規，固須踐行書面通知所有或占有人之
      程序，惟亦規定所有人提出異議，得申請地方政府許可先
      行施工，並應於施工5日前，以書面通知所有人。法律既
      規定縱使土地所有人提出異議，電力事業仍得於地方政府
      許可後先行施工，足見電力事業之事先通知，在於提供土
      地所有人異議之空間，在設置線路前與電力事業間先有折
      衝、協調之餘地，並得依同法第53條請求補償。但因同法
      第53條並不限於設置前始得請求，故縱電力事業未踐行書
      面通知程序，亦無礙於土地所有人之補償（賠償）請求權
      。故該書面通知、異議程序之內涵精神為行政程序制約，
      並不足以對電力事業依同法第51 條前段設置路線之合法
      性產生何影響。
（三）修正前電信法第23條規定，電信事業之線路如有需通過私
      人土地確有實際損失者，應付以相當之補償，易言之，未
      造成實際損害即無庸補償，而原審竟未審酌被上訴人是否
      確有實際損失，逕認伊為無權占有，稍嫌率斷。
（四）基於前述聲明：原判決廢棄，被上訴人於第1審之訴及其
      假執行之聲請均駁回。
二、被上訴人除援引原審之陳述外，並補充如下：
（一）依鈞院89年度訴字第45號判決，命訴外人游國民、李素嬌
      、王瑞珍、許徐月櫻應將系爭電力及電信桿線拆除，雖經
      訴外人等上訴至台灣高等法院，經法院判決訴外人等非系
      爭電力、電信設備之處分權人，而將此部分廢棄之，惟無
      影響訴外人等對於系爭電力及電力設備無必要性之考量。
      尚且上訴人台電公司及中華電信公司亦曾分別發函願自行
      拆除系爭電力、電信設備，亦未提及有施工技術上之困難
      ，今臨訟翻供，實有推託之嫌。
（二）按電業法第51條、第53條規定及85年2月5日修正前電信法
      第23條規定，上訴人台電公司架設電力設備時，須符合「
      必要性」、「在不妨礙所有人或占有人原有使用及安全之
      下」、「則無損害或損害最少之處所及方法為之、」，並
      應履行書面通知所有人或占有人之要件。而上訴人中華電
      信公司架設電信設備時，亦應符合「具備必須通過私人土
      地之必要性」、「選擇損害最少之方式」、工程鉅大者經
      所有人或占有人之同意」等要件。然查：
  １、上訴人僅因訴外人游國民、游國民、李素嬌、王瑞珍、許
      徐月櫻之申請，誤認渠等非法占用被上訴人之土地所鋪設
      之碎石級配置道路係公用道路，而逕於該碎石級配置道路
      上架設系爭電信及電力設備，未依法評估是否有使用系爭
      土地之必要性。且訴外人游國民等人使用系爭電信、電力
      設備，皆未依其申請用途而行使，顯不具必要性，茲分述
      如下：
（１）訴外人游國民於86年間在台北縣雙溪鄉○○○段土地公嶺
      小段34地號上興建農舍（即雙溪鄉○○路10號），並於同
      年向上訴人台電公司申請供電，惟斯時訴外人游國民已擅
      自占用被上訴人土地鋪設碎石級道路，而訴外人游國民據
      以申請建造執照及使用執照之「既成道路證明」業經台灣
      高等法院判決確定「既成道路證明」為雙溪鄉公所越權出
      具，顯見前開建物取得建造執照、使用執照之過程確不合
      法，依建築法第73條之規定應不得申請供電。另訴外人游
      國民又於同年4月15日在台北縣雙溪鄉○○○段土地公嶺
      小段39地號，以菜園照明名義向台電公司申請供電，然現
      處只見豪華別墅、涼亭、水池、藍球場及水泥地，絲毫未
      見菜園何在，顯然並非農業用電。
（２）訴外人王瑞珍部分，則於81年10月22日，以台北縣貢寮鄉
      土地公嶺小段179之2地號向台電公司申請供電，依其申請
      電號「00-00-0000-00-0」亦屬房舍用電。惟查其於申請
      當時土地上並無房舍存在，目前上開地點亦僅見超大鐵皮
      屋違建、籃球場及幾株野生樹木生長其上，故其申請供電
      顯不合法。
（３）訴外人許徐月櫻部分，乃於87年7月15日，以台北縣貢寮
      鄉○地○○○段175地號土地，以申請花圃照明名義向台
      電公司申請供電，惟查上開地點於申請當時未見任何花圃
      ，其申請供電照明顯非用於農業，且僅有幾株野生樹木生
      長其上，其申請供電亦非合法。
  ２、上訴人仍得選擇損害較小之方式架設電力、電信線路，蓋
      訴外人游國民之屋舍，得利用訴外人張春成房屋（台北縣
      貢寮鄉○○路9號）旁柏油道路已架有之桿線，再行架設1
      、2桿線，以供其用電、用話。而訴外人王瑞珍及許徐月
      嬌乃比鄰而居，亦得利用訴外人簡茂男房屋（台北縣貢寮
      鄉○地○○街25號）旁水泥路架有之桿線，以直線之方式
      ，穿越訴外人許徐月嬌所有之台北縣貢寮鄉○○○段土地
      公嶺小段175、176地號土地，再架設1、2之桿線即可供電
      、通信之用。顯見上訴人根本無須於被上訴人之土地上架
      設十餘支電桿，是以上訴人未選擇其他侵害最小之方法，
      顯有違背比例原則。
  ３、上訴人台電公司雖辯稱縱未事先以書面通知，然通知僅為
      行政程序制約，不足影響其設置線路之合法性等語，惟電
      業法第51條之立法用意，應係為確保土地所有人或占有人
      故依電業法第51條之立法用意，倘上訴人能於事先以書面
      通知被上訴人給予異議之權利，縱若事後地方政府仍許可
      先行施工，被上訴人亦得於施工中予以指出何者為「無損
      害或損害最少之處所及方法」，供上訴人參酌，使其損害
      減至最低，如此方式除得兼顧公益與私益外，亦有免除訟
      累之效。且法條既曰「應」通知而非「得」通知，顯屬強
      制規定，違反者當有一定之法律效果，怎有不影響效力可
      言，故上訴人以前詞置辯，自屬無稽。
三、得心證之理由：
    本件兩造對於上訴人確實占有被上訴人所有之台北縣貢寮鄉
    ○○○段土地公嶺小段第165、172、172之1、172之3地號土
    地（下稱系爭土地）架設電信桿及電力桿如原審複丈成果圖
    所示並不爭執。兩造僅係認就上訴人台電公司是否依據電業
    法第51條規定，上訴人中華電信公司是否依據85年2月5日修
    正前電信法第23條規定，取得合法使用系爭土地之權利有所
    爭執，茲認定如下：
（一）電信法第51條規定，電業於必要時，得在地下、水底、私
      有林地或他人房屋上之空間，或無建築物之土地上設置線
      路。但以不妨礙其原有之使用及安全為限，並應於事先書
      面通知其所有人或占有人；如所有人或占有人提出異議，
      得申請地方政府許可先行施工，並應於施工五日前，以書
      面通知所有人或占有人。85年2月5日修正前電信法第23條
      規定，電信事業之架空、地下、水底線路及公用電話得擇
      宜建設，免付地價或租費。但因必要通過私人土地或建築
      物確有實際損失者，應由電信機構付以相當之補償。其工
      程鉅大者，應經所有人或占有人之同意；如有不同意時，
      由地方政府裁決之。上揭2項法條規定均以國家立法權行
      使之方式賦予從事電業及電信事業之團體得對憲法所保障
      人民財產權予以限制，此間係考量電業及電信服務之提供
      涉及公眾利益，因此立法賦予上揭權利，但相對來說人民
      的財產權亦為憲法位階所保障之基本人權，因此對其限制
      不能恣意，是以憲法第23條即揭示，國家確實可以在為增
      進公眾利益所必要時，可對人民權利限制，而條文內所稱
      「必要」，依據憲法學者之通說即係指法治國基本原則之
      「比例原則」，是以上揭電業法及電信法條文內均相同規
      定「必要」之適用要件，因該規定即明白揭示法治國原則
      之「比例原則」之乃為上揭2項電業法、電信法規定之適
      用前提，此方可調和個人權利與公眾利益之取捨，因此如
      果適用與否有爭議先由政府機關裁決時，政府機關當然需
      依據法治國原則之比例原則審查後做出決定。而因上揭2
      項法條適用之結果，乃係要求特定人民之貢獻其部分個人
      權利為公眾利益作出特別犧牲，是以有特別犧牲時當然應
      該有特別之補償的存在，此乃法條適用之結果而非適用之
      前提。因此上訴人陳述書面通知、地方政府許可，或補償
      等並非適用上揭規定之前提，尚屬可信，但欲令被上訴人
      以其個人權利做出特別犧牲當然應在符合法治國家比例原
      則之前提下，如此既可圓滿公眾利益之達成，又避免從事
      電信、電力事業之團體打著公眾利益之大旗而有恣意侵害
      個人財產權之情況。
（二）而按法治國原則之比例原則共分3個層次的內涵，分別為
      ：適當性即行為必須適合達成所預期之目的；必要性
      即如果有數種有效手段可茲選擇達到目的，應該選擇對人
      民侵害最小之方式；及狹義比例原則即所採取之行為縱
      屬可以達成法定目的，但若因採許該行為所生之不利，與
      效果價值不合比例者，亦不得為該行為。
（三）故本件上訴人應舉證於系爭土地上架設電力桿、電信桿均
      符合比例原則3個層次的內涵，否則即無該條適用之餘地
      。經查：
  １、本件上訴人均承認架設系爭電力桿、電信桿僅為供應游國
      民、李素嬌、王瑞珍、許徐月櫻4戶使用，本院於於94年3
      月28日現場履勘結果，發覺現場現應僅有游國民、王瑞珍
      、許徐月櫻等3戶需要繼續提供電力、電信。但既然尚有
      人需用電力、電信服務，因此上訴人等架設系爭電力桿、
      電信桿尚符合比例原則之第個層次適當性部分，因為架
      設電桿確實可以達到提供電力、電信之目的；
  ２、次就比例原則第層次必要性部分，上訴人應舉證證明其
      架設系爭電力桿、電信桿係屬侵害最小的方式，此部分未
      據上訴人舉證主張是否已選擇損害最小之方式，且被上訴
      人則稱如欲提供訴外人游國民之屋舍電力、電信，得利用
      訴外人張春成房屋（台北縣貢寮鄉○○路9號）旁柏油道
      路已架有之桿線，再行架設1、2桿線，即可供其用電、電
      信。如欲提供訴外人王瑞珍、許徐月嬌用電、電信，亦得
      利用訴外人簡茂男房屋（台北縣貢寮鄉○地○○街25號）
      旁水泥路架有之桿線，以直線之方式，穿越訴外人許徐月
      嬌所有之台北縣貢寮鄉○○○段土地公嶺小段175、176地
      號土地，再架設1、2之桿線即可供電、電信，依據被上訴
      人陳述顯然有其他侵害更小之方式可以提供電力、電信上
      揭用戶，是以上訴人架設系爭電力桿；電信桿尚無法認定
      符合比例原則第層次之必要性部分；
 ３、 再就比例原則第層次內涵狹義比例原則部分，上訴人應
      該舉證證明架設系爭電力桿、電信桿所滿足供電、電信利
      益大於侵害上訴人土地遭到限制使用之利益，此部分上訴
      人亦未舉證說明，而依本院現場履勘結果，受供電、電信
      戶，並無居住於上揭供電處所之情形，參照被上訴人提供
      之游國民、許徐月櫻申請供電之申請書上記載供電目的分
      別為菜圃、花圃照明，顯然也非日常民生攸關之需求，因
      此本院認為衡量上揭游國民等3戶所需供電、電信非為日
      常民生所需，供電、電信利益不算巨大，但因此所侵害被
      上訴人系爭土地所有權在其上架設高達7枝之電力桿、8
      枝之電信桿，合計15枝電桿，顯然犧牲被上訴人土地使用
      利益過大，不符合狹義比例原則；
 ４、 因此，本件顯然不符合法治國原則之比例原則，亦即並無
      上揭電信法、電業法法律規定要件之必要性存在，因此並
      無電業法、電信法適用之餘地。因此上訴人等顯然並無法
      律上依據使用系爭土地架設電桿。
（四）綜上所述，本件上訴人等主張其依法有權占有被上訴人之
      土地自屬無據，不應准許。原審雖另係以上訴人無法舉證
      證明曾經書面通知或補償被上訴人之理由，而為上訴人敗
      訴之判決，其理由雖有不當，但依據上揭理由，仍應為上
      訴人敗訴之判決，是以上訴仍屬無理由，應予駁回。
（五）從而，本件上訴為無理由，依民事訴訟法第436條之1第3
      項、第449條第2項、第78條，判決如主文。
中　　華　　民　　國　　94　　年　　9 　　月　　5 　　日
                  台灣基隆地方法院民事庭
                      審判長法  官  李木貴
　　                        法　官　王慧惠
　　                        法　官　王翠芬
以上正本係照原本作成。
本件判決不得上訴。
中　　華　　民　　國　　94　　年　　9 　　月　　5 　　日
                            書記官  修丕龍
